ACORDAO-COMPLETO-2404247

ACÓRDÃO 887/2020 ATA 11/2020 - PLENÁRIO

VISTOS, relatados e discutidos estes autos de processo administrativo que nesta fase cuida de embargos de declaração opostos em face do Acórdão 451/2020-TCU-Plenário, que conheceu e negou provimento a recurso hierárquico administrativo interposto pelo servidor deste Tribunal de Contas da União - TCU, Sr. Francisco José de Queiroz Pinheiro, matrícula 2381-7, ocupante do cargo de Auditor Federal de Controle Externo (AUFC) , contra decisão do Presidente deste Tribunal, Ministro José Múcio; 
ACORDAM os Ministros do Tribunal de Contas da União, reunidos em Sessão Plenária e diante das razões expostas pelo Relator, em: 
9.1. conhecer dos presentes embargos de declaração, por atender aos requisitos de admissibilidade previstos nos arts. 32, inciso II, e 33 da Lei 8.443/1992, para, no mérito, rejeitá-los; 
9.2. notificar o embargante da presente decisão.

Embargos de declaração opostos em face de acórdão que conheceu e negou provimento a recurso hierárquico administrativo interposto pelo servidor contra decisão que determinou o desconto, na remuneração do embargante, referente a excesso pago a título de ajuda de custo em razão de mudança de domicílio de Brasília/DF para Fortaleza/CE, por extrapolação do limite constitucional de remuneração dos servidores públicos vigente àquela época.

Tribunal de Contas da União.

3. Embargante: Francisco José de Queiroz Pinheiro (XXX.873.973-XX).

13.1. Ministros presentes: José Mucio Monteiro (Presidente), Walton Alencar Rodrigues, Benjamin Zymler, Augusto Nardes, Aroldo Cedraz, Raimundo Carreiro, Ana Arraes, Bruno Dantas e Vital do Rêgo (Relator).
13.2. Ministros-Substitutos presentes: Augusto Sherman Cavalcanti, Marcos Bemquerer Costa, André Luís de Carvalho e Weder de Oliveira.

VITAL DO RÊGO

Em apreciação, embargos de declaração opostos em face do Acórdão 451/2020-TCU-Plenário (peça 53) , que conheceu e negou provimento a recurso hierárquico administrativo interposto pelo servidor deste Tribunal de Contas da União - TCU, Sr. Francisco José de Queiroz Pinheiro, matrícula 2381-7, ocupante do cargo de Auditor Federal de Controle Externo (AUFC) , contra decisão do Presidente deste Tribunal, Ministro José Múcio.
O acórdão embargado manteve decisão do Presidente do TCU no sentido de determinar o desconto, na remuneração do embargante, da importância de R$ 3.605,34, referente a excesso pago pelo Tribunal ao recorrente a título de ajuda de custo, em janeiro de 2013, em razão de mudança de domicílio de Brasília/DF para Fortaleza/CE, por extrapolação do limite constitucional de remuneração dos servidores públicos vigente àquela época.
Sob o fundamento de existência de omissão e contradição na mencionada decisão, o interessado opõe os presentes embargos de declaração (peça 58) , com base no art. 287 do RITCU, cujas razões de apelo podem ser assim enumeradas:
o voto condutor (peça 54) da decisão embargada, no item 23, ao interpretar o alcance do art. 1º, § 2º, da Lei 8.852/1994, omitiu o termo "retribuição", termo este expressamente previsto no mencionado dispositivo legal; assim, como as indenizações não entram no conceito de "retribuição", dado pelo caput do art. 1º da Lei 8.852/1994, é de se concluir que a ajuda de custo não tem sua base de cálculo sujeita ao teto remuneratório;
o mesmo voto faz menção ao fato de que o pagamento a maior decorreu de descuido ou imperícia dos responsáveis pela análise e processamento do pedido do servidor, quando na verdade a concessão do benefício foi ex offício pela Segedam, além de, conforme provas constantes dos autos, tratar-se de nova interpretação conferida à questão, o que é expressamente vedado pelo art. 2º, inciso XIII, da Lei 9.784/1999 e pelo art. 24 da LINDB.
Ao final, requer o acolhimento dos presentes embargos, com efeitos infringentes, de sorte a considerar improcedente o desconto ora em discussão, arquivando-se definitivamente este processo. 
É o relatório.

não há.

Não atuou.

EMBARGOS DE DECLARAÇÃO. CONHECIMENTO. RAZÕES DE APELO INSUFICIENTES PARA DEMONSTRAR A OMISSÃO E A CONTRADIÇÃO ALEGADAS. IMPOSSIBILIDADE DE MANEJO DE EMBARGOS DE DECLARAÇÃO PARA PROMOVER O EXAME DE NOVOS ARGUMENTOS NÃO DISCUTIDOS NA DECISÃO EMBARGADA. REJEIÇÃO. NOTIFICAÇÃO DA DECISÃO.

ADMINISTRATIVO (ADM)

não atuou.

Em apreciação, embargos de declaração opostos pelo Sr. Francisco José de Queiroz Pinheiro, servidor deste Tribunal de Contas da União - TCU, matrícula 2381-7, ocupante do cargo de Auditor Federal de Controle Externo (AUFC) , em face do Acórdão 451/2020-TCU-Plenário (peça 53) , que conheceu e negou provimento a recurso hierárquico administrativo por ele interposto contra decisão do Presidente deste Tribunal, Ministro José Múcio.
O acórdão embargado manteve decisão do Presidente do TCU no sentido de determinar o desconto, na remuneração do embargante, da importância de R$ 3.605,34, referente a excesso pago pelo Tribunal ao recorrente a título de ajuda de custo, em janeiro de 2013, em razão de mudança de domicílio de Brasília/DF para Fortaleza/CE, por extrapolação do limite constitucional de remuneração dos servidores públicos vigente àquela época.
Sob o fundamento de existência de omissão e contradição na mencionada decisão, o interessado opõe os presentes embargos de declaração (peça 58) , com base no art. 287 do RITCU, cujas razões de apelo podem ser assim enumeradas:
o voto condutor (peça 54) da decisão embargada, no item 23, ao interpretar o alcance do art. 1º, § 2º, da Lei 8.852/1994, omitiu o termo "retribuição", termo este expressamente previsto no mencionado dispositivo legal; assim, como as indenizações não entram no conceito de "retribuição", dado pelo caput do art. 1º da Lei 8.852/1994, é de se concluir que a ajuda de custo não tem sua base de cálculo sujeita ao teto remuneratório;
o mesmo voto faz menção ao fato de que o pagamento a maior decorreu de descuido ou imperícia dos responsáveis pela análise e processamento do pedido do servidor, quando na verdade a concessão do benefício foi ex offício pela Segedam, além de, conforme provas constantes dos autos, tratar-se de nova interpretação conferida à questão, o que é expressamente vedado pelo art. 2º, inciso XIII, da Lei 9.784/1999 e pelo art. 24 da LINDB.
Ao final, requer o acolhimento dos presentes embargos, com efeitos infringentes, de sorte a considerar improcedente o desconto ora em discussão, arquivando-se definitivamente este processo. 
Conheço dos presentes embargos por observarem os requisitos de admissão dispostos nos arts. 32, inciso II, e 33 da Lei 8.443/1992. Com relação ao mérito, pugno pelo seu não acolhimento pelas razões que passo a expor.
O item 23 do voto, que conduziu ao acórdão embargado e que foi questionado pelo recorrente, restou assim redigido:
22. Observo que a sistemática de cálculo estabelecida pelo § 2º do art. 1º da Lei 8.852/1994 não recai apenas sobre as verbas de natureza remuneratória, como alega o recorrente. 
23. O dispositivo em questão é expresso ao mencionar que todas as rubricas excepcionalizadas pelo inciso III do art. 1º da mesma Lei estão sujeitas à forma de cálculo nele estabelecida, que também inclui rubricas de natureza indenizatória, como já asseverado, a exemplo da própria ajuda de custo em razão de remoção de servidor.
 O termo ali empregado para se referir à expressão "parcelas de retribuição", insculpida no § 2º do art. 1º da Lei 8.852/1994, foi "rubricas", dito de modo genérico, a englobar também, além das parcelas de caráter remuneratório, aquelas de natureza indenizatória, consoante clara explicação apresentada logo a seguir no mesmo voto. Eis os trechos da decisão a que me refiro:
 24. Confirma esse entendimento o fato de a relação das exceções que integram o mencionado inciso III conter disposição genérica para nele incluir outras parcelas de natureza indenizatória, além daquelas já enumeradas nas alíneas anteriores. É o que se observa do disposto na letra "r" do citado dispositivo, a seguir transcrito:
r) outras parcelas cujo caráter indenizatório esteja definido em lei, ou seja reconhecido, no âmbito das empresas públicas e sociedades de economia mista, por ato do Poder Executivo.
25.	 Essa dicção é a que melhor se coaduna com o disposto no art. 37, inciso XI, e § 11, da CF/1988, pois permite o pagamento da verba indenizatória fora do teto constitucional e, ao mesmo tempo, limita o seu valor isoladamente considerado a patamares considerados aceitáveis pelo constituinte.
Do exposto, inexiste a omissão alegada pois a palavra "rubricas" dita no item 23 do voto em questão não deveria estar acompanhada, como quer o embargante, do termo "retribuição", pois ela não se refere apenas a esse tipo de verba, mas também envolve aquelas de caráter indenizatório.
Com relação à segunda razão recursal trazida pelo embargante, atinente à impossibilidade de aplicação retroativa da norma, nos termos da Lei 9.784/1999 e da LINDB, observo que ela encerra novo argumento ainda não debatido nos autos.
Tal constatação, além de descaracterizar a omissão e a contradição alegadas, faz incidir a jurisprudência dominante do TCU segundo o qual é vedado o manejo de embargos de declaração para promover o exame de novos argumentos não discutidos na decisão embargada, a exemplo do que restou decidido nos Acórdão 4675/2017-TCU-Primeira Câmara, 1.246/2010-TCU-Plenário e 7.123/2010-TCU-1ª Câmara.
Ante o exposto, pugno, no mérito, pela rejeição dos presentes embargos de declaração.
Com essas considerações, VOTO para que o Tribunal aprove a minuta de acórdão que ora submeto à consideração deste Colegiado. 
TCU, Sala das Sessões Ministro Luciano Brandão Alves de Souza, em 8 de abril de 2020.
Ministro VITAL DO RÊGO 
Relator